臺灣臺中地方法院刑事判決
111年度金訴字第377號
公  訴  人  臺灣臺中地方檢察署檢察官
被      告  黃龍山



上列被告因詐欺等案件，經檢察官提起公訴（110年度偵字第390
76號），嗣被告就被訴事實為有罪之陳述，經告以簡式審判程序
之旨，並聽取當事人意見後，本院合議庭裁定由受命法官獨任進
行簡式審判程序，判決如下：
    主    文
黃龍山犯如附表二編號1至6所示之罪，各處如附表二編號1至6所
示之刑。應執行有期徒刑壹年伍月，併科罰金新臺幣壹萬元，罰
金如易服勞役，以新臺幣壹仟元折算壹日。
    犯罪事實
一、黃龍山於民國110年6月間某日，加入廖偉智（通緝中）等成
    年人所屬之詐欺集團，擔任俗稱「取簿手」之工作，負責至
    便利商店領取裝有人頭帳戶金融卡之包裹（黃龍山所涉參與
    犯罪組織部分，業經臺灣臺南地方法院110年度訴字第981號
    判處罪刑確定)。嗣黃龍山即與該詐欺集團其他成員共同意
    圖為自己不法之所有，基於三人以上共同詐欺取財及一般洗
    錢之犯意聯絡（僅就附表一所示部分有洗錢之犯意聯絡)，
    先由該詐欺集團不詳成員於110年6月9日上午9時許，以門號
    0000000000號行動電話發送虛偽之貸款廣告簡訊予廖華嬌（
    涉犯幫助洗錢等罪部分，業經臺灣桃園地方法院111年度審
    金訴字第406號判決無罪在案），經廖華嬌點選該簡訊提供
    之網址並填寫個人資料後，詐欺集團不詳成員再透過通訊軟
    體LINE聯繫廖華嬌，佯稱：辦理貸款須提供帳戶金融卡等物
    云云，廖華嬌因而陷於錯誤，依指示變更金融卡密碼為「00
    0000」，並於110年6月11日上午11時41分許，在統一便利商
    店龍潭佳園門市，以店到店寄貨服務方式，將其申辦之中華
    郵政股份有限公司楊梅郵局（下簡稱楊梅郵局）000-000000
    00000000號帳戶、上海商業儲蓄銀行（下簡稱上海商銀）00
    0-00000000000000號、000-00000000000000號帳戶之金融卡
    各1張裝入包裹內，寄送至位於臺中市○○區○○○○路00號之統
    一超商君悅門市，黃龍山再依詐欺集團不詳成員之指示，於
    110年6月16日凌晨1時許，搭乘不知情之蔡瀚德所駕駛之車
    號000-0000號自小客車，前往統一超商君悅門市領取上開包
    裹，並將包裹交予詐欺集團不詳成員。嗣該詐欺集團取得廖
    華嬌寄出之上開帳戶金融卡後，復由不詳成員於附表一所示
    之時間，以附表一所示之方式，向附表一所示之各被害人施
    用詐術，致各被害人陷於錯誤，匯款至附表一所示之帳戶後
    ，再將款項提領一空，以此方式製造金流斷點，隱匿上開詐
    欺取財犯罪所得之去向。嗣因附表一所示之被害人發覺受騙
    而報警處理，始悉上情。
二、案經林朱豐、周圃賢、彭文郁、楊小嫄訴由臺中市政府警察
    局第五分局報告臺灣臺中地方檢察署檢察官偵查起訴。
    理    由
一、本件被告黃龍山所犯並非死刑、無期徒刑或最輕本刑有期徒
    刑3年以上之罪，亦非高等法院管轄第一審案件，且於準備
    程序進行中，被告先就被訴事實為有罪之陳述，經告知被告
    簡式審判程序之旨，並聽取被告及檢察官之意見後，本院合
    議庭裁定進行簡式審判程序，是本件之證據調查，依刑事訴
    訟法第273條之2及第159條第2項規定，不受同法第159條第1
    項、第161條之2、第161條之3、第163條之1及第164條至第1
    70條規定之限制，合先敘明。
二、認定犯罪事實所憑之證據及理由：
（一）上開犯罪事實業據被告於警詢、本院準備程序及審理中坦
      承不諱，核與證人蔡瀚德於警詢時之證述、證人即被害人
      廖華嬌於警詢及偵訊時之證述、證人即被害人郭懿萱、證
      人即告訴人林朱豐、周圃賢、彭文郁、楊小嫄於警詢時之
      證述情節大致相符，並有附表一證據欄所示之書證、110
      年8月16日員警偵查報告、被告前往統一超商君悅門市領
      取包裹之監視器錄影畫面、統一超商貨態查詢系統資料、
      楊梅郵局000-00000000000000號、上海商銀000-00000000
      000000號、000-00000000000000號帳戶之存摺封面影本、
      代收款專用繳款證明（顧客聯)、被害人廖華嬌報案之內
      政部警政署反詐騙諮詢專線紀錄表、桃園市政府警察局楊
      梅分局楊梅派出所受（處）理案件證明單、車輛詳細資料
      報表（BKC-6821）、被害人廖華嬌提出之貸款簡訊、LINE
      對話紀錄附卷可稽，足認被告之自白與事實相符，堪以採
      信。
（二）公訴意旨雖依據被告於警詢時之供述，認定被告於110年6
      月16日凌晨1時許領取包裹後，將包裹交予廖偉智，且被
      告於本院準備程序中復供稱：伊是一領完包裹就交給廖偉
      智云云（見本院卷第214頁），然證人即共同被告廖偉智
      於警詢時證稱：伊於110年6月15日就南下臺南住宿，於隔
      天下午接到上手通知，到臺南市某旅社一樓旁，與一名不
      認識之男子拿取郵局000-00000000000000號帳戶之提款卡
      ，之後再搭高鐵到高鐵臺中站提領詐欺贓款等語（見110
      年度偵字第27965號卷第51頁），而依據廖偉智所持用手
      機之Google定位資料，廖偉智於110年6月16日凌晨1時7分
      許，確身處臺南市，直至同日晚間始返回臺中市（見110
      年度偵字第27965號卷第99至100頁），足見被告並未直接
      將包裹交予廖偉智，僅能認被告係交予詐欺集團之不詳成
      員。
（三）按共同正犯間，在合同意思範圍內，相互利用他人之行為
      ，以達其犯罪之目的，原不必每一階段均參與，祇須分擔
      犯罪行為之一部，即應對於全部所發生之結果共同負責。
      且數共同正犯之間，原不以直接發生犯意聯絡者為限，即
      有間接之聯絡者，亦包括在內，也不限於事前有所協議，
      於行為當時，基於相互之認識，以共同犯罪之意思參與者
      ，亦無礙於共同正犯之成立。是以多數人依其角色分配共
      同協力參與犯罪構成要件之實現，其中部分行為人雖未參
      與犯罪構成要件行為之實行，但其所為構成要件以外行為
      ，對於實現犯罪目的具有不可或缺之地位，仍可成立共同
      正犯。而詐欺集團為實行詐術騙取款項，並蒐羅、使用人
      頭帳戶以躲避追緝，各犯罪階段緊湊相連，仰賴多人縝密
      分工，相互為用，方能完成之集團性犯罪，雖各共同正犯
      僅分擔實行其中部分行為，仍應就全部犯罪事實共同負責
      ；是以部分詐欺集團成員縱未直接對被害人施以詐術，如
      有接收人頭帳戶金融卡供為其他成員實行詐騙所用，或配
      合提領款項，從中獲取利得，餘款交付其他成員等行為，
      均係該詐欺集團犯罪歷程不可或缺之重要環節，尤其是分
      擔接收人頭帳戶之「收簿手（取簿手、領簿手）」及配合
      提領贓款之「車手」，當被害人遭詐欺集團成員詐騙後，
      雖已將款項匯入詐欺集團指定之人頭帳戶，但上開款項在
      詐欺集團成員實際提領前，該帳戶隨時有被查覺而遭凍結
      之可能，是配合接收人頭帳戶金融卡，以供其他詐欺集團
      成員提領贓款，更是詐欺集團實現犯罪目的之關鍵行為，
      可見擔任「收簿手」者，為具有決定性之重要成員之一，
      尚有其他對被害人施用詐術之機房話務及提領款項之「車
      手」，此應為參與成員主觀上所知悉之範圍，足見其等知
      悉所屬詐欺集團之成員已達3人以上，仍在本案犯行之合
      同犯意內，各自分擔犯罪行為之一部，而相互利用其他詐
      欺集團成員之部分行為以遂行犯罪之目的，即應就其所參
      與並有犯意聯絡之犯罪事實同負全責（最高法院110年度
      台上字第2803號判決參照）。查被告加入上述詐欺集團，
      雖未自始至終參與各階段之犯行，且與撥打電話詐騙各被
      害人之成員間或有互不相識之情形，然其加入詐欺集團，
      由集團內其他成員以嚴密組織分工進行詐騙後，由被告擔
      任收簿手，負責領取人頭帳戶資料，繼而供詐欺集團收取
      其他詐欺被害人匯入之款項所用，屬詐欺集團犯罪所不可
      或缺之一環，堪認被告與詐欺集團其他成員係在合同意思
      範圍內，各自分擔犯罪行為之一部，並相互利用他人之行
      為，以達共同詐欺取財之犯罪目的，參諸上開說明，仍應
      就所參與之犯行，對於全部所發生之結果，共同負責。故
      被告就詐欺集團對被害人廖華嬌及附表一所示各被害人所
      為之犯行，與其他詐欺集團成員間有犯意聯絡及行為分擔
      ，為共同正犯。
（四）綜上所述，本案事證明確，被告犯行洵堪認定，應依法論
      科。
三、論罪部分：
（一）按「本法所稱洗錢，指下列行為：一、意圖掩飾或隱匿特
      定犯罪所得來源，或使他人逃避刑事追訴，而移轉或變更
      特定犯罪所得。二、掩飾或隱匿特定犯罪所得之本質、來
      源、去向、所在、所有權、處分權或其他權益者。三、收
      受、持有或使用他人之特定犯罪所得。」為洗錢防制法第
      2條所明定。倘行為人意圖掩飾或隱匿特定犯罪所得來源
      ，而將特定犯罪所得直接消費處分，甚或交予其他共同正
      犯，或由共同正犯以虛假交易外觀掩飾不法金流移動，尚
      非單純犯罪後處分贓物之行為，亦應構成第2條第1或2款
      之洗錢行為（最高法院109年度台上字第5077號判決參照
      ）。查被告領取被害人廖華嬌所寄出裝有其帳戶金融卡之
      包裹時，並無積極證據可認被告於領取上開包裹時，帳戶
      內已有被害人遭詐欺而匯入之款項，得以透過該帳戶掩飾
      或隱匿，則被告領取包裹之行為本質上僅係為獲取其內之
      金融卡，本應視為詐欺取財犯行之一部分，且被告亦未有
      其他行為合法化此部分犯罪所得之來源，仍可一目了然來
      源之不法性，其整體犯罪流程（詐得金融機構帳戶提款卡
      及密碼部分），並無製造金流斷點以隱匿可疑犯罪資產之
      情事，是被告領取被害人廖華嬌裝有上開帳戶金融卡之包
      裹，尚難認係洗錢防制法所稱之洗錢行為（公訴意旨就此
      部分亦未認被告涉犯洗錢罪）。至於附表一編號1至5部分
      ，被告係夥同詐欺集團其他成員，對附表一所示之各被害
      人施以詐術，使其等陷於錯誤，匯款至附表一所示之人頭
      帳戶內，再由詐欺集團不詳成員前往各地之自動櫃員機提
      領詐得款項，此舉顯在製造金流斷點，使偵查機關難以追
      查帳戶金流，藉以隱匿詐欺犯罪所得之去向，核其所為已
      構成洗錢防制法第14條第1項之一般洗錢罪。
（二）是核被告對被害人廖華嬌所為，係犯刑法第339條之4第1
      項第2款之三人以上共同詐欺取財罪；對附表一編號1至5
      所示各被害人所為，則均係犯刑法第339條之4第1項第2款
      之三人以上共同詐欺取財罪，及洗錢防制法第14條第1項
      之一般洗錢罪。
（三）被告就上開犯行，與詐欺集團不詳成員間有犯意聯絡及行
      為分擔，為共同正犯。
（四）被告就附表一編號1至5所示之犯行，各係夥同其他詐欺集
      團成員，以一行為同時觸犯三人以上共同詐欺取財罪及一
      般洗錢罪，為想像競合犯，應各依刑法第55條規定，從一
      重之三人以上共同詐欺取財罪處斷。
（五）刑法處罰之加重詐欺取財罪係侵害個人財產法益之犯罪，
      其罪數計算，依一般社會通念，應以被害人數、被害次數
      之多寡，決定其犯罪之罪數（最高法院110年度台上字第4
      540號判決參照）。本案詐欺之被害人共有6人，則被告所
      犯上開6次三人以上共同詐欺取財罪，自應予分論併罰。
（六）按犯洗錢防制法第14條之一般洗錢罪、第15條之特殊洗錢
      罪，在偵查或審判中自白者，減輕其刑，洗錢防制法第16
      條第2項亦有明定。查被告於本院審理時，就其所犯之一
      般洗錢罪坦承不諱，固合於洗錢防制法第16條第2項規定
      之減刑要件，惟被告所犯之一般洗錢罪係想像競合犯之輕
      罪，已從一重之三人以上共同詐欺取財罪處斷，參照最高
      法院108年度台上字第3563號判決意旨，無從逕依上開規
      定減輕其刑，惟本院於量刑時，仍併予審酌上開減刑事由
      ，附此敘明。
（七）起訴書雖未敘及告訴人林朱豐遭詐欺而匯款1萬8985元之
      事實，惟此部分與已敘及之犯行間，有事實上一罪關係，
      為原起訴效力所及，本院自得併予審究。
四、爰以行為人之責任為基礎，審酌：（一）被告正值青年，不
    思依循正途獲取所需，竟參加詐欺集團從事取簿手工作，致
    各被害人受有金額不等之財產損害，觀念顯有偏差，所為殊
    值非難，惟被告係居於聽命附從之地位，並非幕後主導犯罪
    之人，從中獲利亦屬有限；（二）被告為國中畢業，之前從
    事板金廠工作，遭裁員後始為本案犯行，家中無人需其扶養
    照顧（見本院卷第230頁）之智識程度及生活狀況；（三）
    被告於警詢、本院準備程序、審理中坦承犯行，但迄未賠償
    各被害人損害等一切情狀，就其所犯各罪分別量處如附表二
    所示之刑，併諭知罰金刑易服勞役之折算標準，復斟酌被告
    所犯各罪侵害法益之異同、對侵害法益之加重效應、時間、
    空間之密接程度，而為整體評價後，定其應執行之刑及罰金
    刑易服勞役之折算標準如主文所示，以示懲儆。
五、被告於警詢、本院準備程序中均供稱：伊未因本案而取得任
    何報酬，那時他們說好要算月薪，月底再給伊錢，但伊沒拿
    到錢等語在卷（見110年度偵字第39076號卷第47頁，本院卷
    第214頁），復查無證據可證其有取得何等犯罪所得，爰不
    對其宣告沒收追徵犯罪所得。
據上論斷，應依刑事訴訟法第273條之1第1項、第299條第1項前
段，洗錢防制法第14條第1項，刑法第11條前段、第28條、第339
條之4第1項第2款、第55條、第42條第3項前段、第51條第5款、
第7款，刑法施行法第1條之1第1項，判決如主文。
本案經檢察官蔡仲雍提起公訴，檢察官王宥棠到庭執行職務。　
中　　華　　民　　國　　111 　年　　11　　月　　25　　日
                  刑事第十六庭  法  官  洪瑞隆
以上正本證明與原本無異。
如不服本判決應於收受送達後20日內向本院提出上訴書狀，並應
敘述具體理由；其未敘述上訴之理由者，應於上訴期間屆滿後20
日內向本院補提理由書（均須按他造當事人之人數附繕本）「切
勿逕送上級法院」。
告訴人或被害人如不服判決，應備理由具狀向檢察官請求上訴，
上訴期間之計算，以檢察官收受判決正本之日起算。
                                書記官  許家齡
中　　華　　民　　國　　111 　年　　11　　月　　25　　日
附錄論罪科刑法條
【洗錢防制法第2條】
本法所稱洗錢，指下列行為：
一、意圖掩飾或隱匿特定犯罪所得來源，或使他人逃避刑事追訴
    ，而移轉或變更特定犯罪所得。
二、掩飾或隱匿特定犯罪所得之本質、來源、去向、所在、所有
    權、處分權或其他權益者。
三、收受、持有或使用他人之特定犯罪所得。
【洗錢防制法第14條】
有第2條各款所列洗錢行為者，處7年以下有期徒刑，併科新臺幣
5百萬元以下罰金。
前項之未遂犯罰之。
前2項情形，不得科以超過其特定犯罪所定最重本刑之刑。
【刑法第339條之4】
犯第339條詐欺罪而有下列情形之一者，處1年以上7年以下有期
徒刑，得併科1百萬元以下罰金：
一、冒用政府機關或公務員名義犯之。
二、三人以上共同犯之。
三、以廣播電視、電子通訊、網際網路或其他媒體等傳播工具，
    對公眾散佈而犯之。
前項之未遂犯罰之。

附表一
編號 被害人 詐欺方式 匯款時間及金額（新臺幣） 匯入帳戶 證據 1   郭懿萱 (未告訴) 詐欺集團成員於110年6月16日下午5時26分許，假冒為電商客服人員，撥打電話予郭懿萱，佯稱：因會員資格設定錯誤，須依指示網路轉帳或ATM轉帳以解除云云，郭懿萱因而陷於錯誤，依詐欺集團成員之指示匯款。 110年6月16日下午6時13分許，匯款4萬9985元 上海商銀000-00000000000000號帳戶 ①證人郭懿萱於警詢時之證述（核交卷第55至57頁） ②內政部警政署反詐騙諮詢專線紀錄表、新北市政府警察局新莊分局頭前派出所受理各類案件紀錄表、受(處)理案件證明單、受理詐騙帳戶通報警示簡便格式表（核交卷第65至75頁） ③被害人帳戶及匯款明細一覽表（核交卷第7頁） ④郭懿萱提出之轉帳交易明細、通話明細（核交卷第59、63頁） ⑤上海商銀000-00000000000000號帳戶之客戶基本資料、交易明細（核交卷第215至220頁） 2 林朱豐 （告訴） 詐欺集團成員於110年6月16日下午4時59分許，假冒為購物網站、彰化銀行客服人員，撥打電話予林朱豐，佯稱：因誤將林朱豐設定為貴賓戶，每年須繳費1萬2000元，須依指示匯款云云，林朱豐因而陷於錯誤，依詐欺集團成員之指示匯款。 ①110年6月16日下午6時26分許，匯款2萬6136元 ②110年6月16日下午6時44分許，匯款1萬8985元 （起訴書漏載此次匯款 ） 上海商銀000-00000000000000號帳戶 ①證人林朱豐於警詢時之證述（核交卷第83至89頁） ②內政部警政署反詐騙諮詢專線紀錄表、高雄市政府警察局湖內分局茄萣分駐所受理各類案件紀錄表、受(處)理案件證明單、受理詐騙帳戶通報警示簡便格式表（核交卷第103至113頁） ③被害人帳戶及匯款明細一覽表（核交卷第7頁） ④林朱豐提出之國泰世華銀行自動櫃員機交易明細表、彰化銀行交易明細、彰化銀行存摺封面、與「客服」間之LINE對話紀錄（核交卷第91至99頁） ⑤上海商銀000-00000000000000號帳戶之客戶基本資料、交易明細（核交卷第215至220頁） 3 周圃賢 （告訴） 詐欺集團成員於110年6月16日下午7時5分許，假冒為杜蕾斯店家、合作金庫客服人員，撥打電話予周圃賢，佯稱：因誤將周圃賢設定為批發商，須依指示操作自動櫃員機以解除云云，周圃賢因而陷於錯誤，依詐欺集團成員之指示匯款。  110年6月16日下午7時41分許，匯款2萬0902元  上海商銀000-000000000000000號帳戶 ①證人周圃賢於警詢時之證述（核交卷第115至116頁） ②內政部警政署反詐騙諮詢專線紀錄表、桃園市政府警察局中壢分局普仁派出所受(處)理案件證明單、受理各類案件紀錄表、受理詐騙帳戶通報警示簡便格式表（核交卷第121至129頁） ③被害人帳戶及匯款明細一覽表（核交卷第7頁） ④周圃賢提出之通話紀錄、中國信託銀行自動櫃員機交易明細表（核交卷第117至119頁） ⑤上海商銀000-00000000000000號帳戶之客戶基本資料、交易明細（核交卷第215、221至222頁） 4 彭文郁 （告訴） 詐欺集團成員於110年6月16日下午6時59分許，假冒為新光銀行客服人員等身分，撥打電話予彭文郁，佯稱：因誤將彭文郁設定為經銷商，須依指示操作自動櫃員機以解除云云，彭文郁因而陷於錯誤，依詐欺集團成員之指示匯款。  110年6月16日下午7時47分許，匯款2萬9000元  上海商銀000-000000000000000號帳戶 ①證人彭文郁於警詢時之證述（核交卷第131至137頁） ②內政部警政署反詐騙諮詢專線紀錄表、臺中市政府警察局第一分局公益派出所受理各類案件紀錄表、受(處)理案件證明單、受理詐騙帳戶通報警示簡便格式表（核交卷第149至157頁） ③被害人帳戶及匯款明細一覽表（核交卷第7頁） ④彭文郁提出之中國信託銀行自動櫃員機交易明細表、華南銀行存摺及內頁資料、與暱稱「客服」LINE對話紀錄（核交卷第142、145、138至139頁） ⑤上海商銀000-00000000000000號帳戶之客戶基本資料、交易明細（核交卷第215、221至222頁） 5 楊小嫄 （告訴） 詐欺集團成員於110年6月16日下午某時，假冒為國泰銀行人員等身分，撥打電話予楊小嫄，佯稱：因在金石堂網路書店購買物品之訂單重複，須匯款至指定帳戶再解除云云，楊小嫄因而陷於錯誤，依詐欺集團成員之指示匯款。  110年6月16日下午8時8分許，轉帳2萬0010元  上海商銀000-000000000000000號帳戶 ①證人楊小嫄於警詢時之證述（核交卷第159至165頁） ②屏東縣政府警察局屏東分局歸來派出所受(處)理案件證明單、受理各類案件紀錄表、內政部警政署反詐騙諮詢專線紀錄表、受理詐騙帳戶通報警示簡便格式表（核交卷第181至189、199頁） ③被害人帳戶及匯款明細一覽表（核交卷第7頁） ④楊小嫄提出之轉帳交易明細、通話紀錄（核交卷第167、175至177頁） ⑤上海商銀000-00000000000000號帳戶之客戶基本資料、交易明細（核交卷第215、221至222頁） 
附表二
編號 犯罪事實 主文 1 對被害人廖華嬌所犯部分 黃龍山犯三人以上共同詐欺取財罪，處有期徒刑壹年壹月，併科罰金新臺幣貳仟元，罰金如易服勞役，以新臺幣壹仟元折算壹日。 2 附表一編號1 黃龍山犯三人以上共同詐欺取財罪，處有期徒刑壹年壹月，併科罰金新臺幣伍仟元，罰金如易服勞役，以新臺幣壹仟元折算壹日。 3 附表一編號2 黃龍山犯三人以上共同詐欺取財罪，處有期徒刑壹年壹月，併科罰金新臺幣伍仟元，罰金如易服勞役，以新臺幣壹仟元折算壹日。 4 附表一編號3 黃龍山犯三人以上共同詐欺取財罪，處有期徒刑壹年壹月，併科罰金新臺幣伍仟元，罰金如易服勞役，以新臺幣壹仟元折算壹日。 5 附表一編號4 黃龍山犯三人以上共同詐欺取財罪，處有期徒刑壹年壹月，併科罰金新臺幣伍仟元，罰金如易服勞役，以新臺幣壹仟元折算壹日。 6 附表一編號5 黃龍山犯三人以上共同詐欺取財罪，處有期徒刑壹年壹月，併科罰金新臺幣伍仟元，罰金如易服勞役，以新臺幣壹仟元折算壹日。